【裁判字號】    97,家上,285
【裁判日期】    980123
【裁判案由】    離    婚
【裁判全文】
臺灣高等法院民事判決                 97年度家上字第285號
上  訴  人  甲○○
被 上 訴人  乙○○
訴訟代理人  廖美智律師
上列當事人間離婚事件，上訴人對於中華民國97年9月29日臺灣
桃園地方法院97年度婚字第416號第一審判決提起上訴，本院於
98年1月14日言詞辯論終結，判決如下：
    主  文
上訴駁回。
第二審訴訟費用由上訴人負擔。
    事  實
一、被上訴人起訴主張： 兩造於民國89年9月23日結婚，因兩造
    係經婚友社介紹，認識未久即結婚，婚後感情不睦。上訴人
    自90年2月15日起離家後，迄今未回。上訴人曾於96年12月1
    8日提起離婚訴訟（原法院96年度婚字第1127號）， 其間並
    多次連絡被上訴人欲索取金錢，被上訴人不從，上訴人即藉
    故不出庭，嗣又未依法院之命繳納裁判費而撤回其訴，上訴
    人顯欲藉其訴訟向被上訴人索取金錢，並耗費被上訴人之錢
    財及時間。上訴人之行為導致被上訴人人格尊嚴受損，精神
    上有不可忍受之痛苦，已達不堪同居之程度，兩造婚姻亦無
    法維持， 爰依民法第1052條第1項第3款及第2項之規定，求
    為命准兩造離婚之判決（原審判決准兩造離婚，上訴人不服
    提起上訴）。並答辯聲明：上訴駁回。
二、上訴人則以：兩造於90年1月23日（ 農曆除夕）上午，因上
    訴人未煮飯等瑣事發生爭執，被上訴人竟出手毆打上訴人右
    臉頰 ；同年2月15日上午，兩造復因上訴人未料理家事發生
    爭執，被上訴人又出手毆打上訴人右臉頰。被上訴人連續傷
    害上訴人之行為，業經原法院核發通常保護令（90年度家護
    字第149號），及判處被上訴人有期徒刑2月，如易科罰金以
    銀元300元折算1日確定（91年度易字第1004號），上訴人係
    因被上訴人之連續傷害行為始離家。兩造分居期間，上訴人
    曾多次向被上訴人表示願復合返家履行夫妻同居義務，被上
    訴人竟拒絕上訴人返家，並將兩造原住房屋（桃園縣中壢市
    ○○○街14號4樓） 出售移轉登記予其兄，致上訴人無家可
    歸，上訴人實無可歸責之事由，且上訴人仍有維持婚姻之強
    烈意願等語，資為抗辯。並上訴聲明：(一)原判決廢棄。(二)被
    上訴人在第一審之訴駁回。
三、被上訴人主張兩造於89年 9月23日結婚，現婚姻關係存續中
    ，上訴人於90年2月15日離家後， 兩造即未同居迄今等事實
    ，有戶籍謄本可稽，並經證人即被上訴人胞兄李世民證述屬
    實（原審卷49頁），且為上訴人所不爭執，堪信為真實。
四、被上訴人另主張上訴人曾於96年12月18日提起離婚訴訟，其
    間並多次連絡伊欲索取金錢，伊不從，上訴人即藉故不出庭
    ，嗣又未依法院之命繳納裁判費而撤回其訴，上訴人顯欲藉
    其訴訟向伊索取金錢，並耗費伊錢財及時間。上訴人之行為
    導致伊人格尊嚴受損，精神上有不可忍受之痛苦，已達不堪
    同居之程度，兩造婚姻亦無法維持等語，則為上訴人所否認
    ，並以上開情詞置辯。查：
  (一)兩造曾於90年1月23日及同年2月15日，因細故發生爭執，被
    上訴人並出手毆打上訴人右臉頰致上訴人受傷，被上訴人因
    此遭原法院判處有期徒刑2月，如易科罰金以銀元300元折算
    1日確定等情， 固有該院91年度易字第1004號刑事判決可稽
    （本院卷11-15頁），然依該刑事判決另記載被上訴人第2次
    傷害上訴人係因發現上訴人預藏錄音機錄音，感覺受騙之情
    緒影響所致，以上訴人提出錄音帶之時機，及該錄音帶譯文
    觀之，再參以該院數次訊問時，對於上訴人始終要求被上訴
    人高額之賠償（新台幣〈下同〉300萬元）， 否則無法達成
    離婚之協議等情判斷，被上訴人所以出手傷害上訴人，似不
    排除上訴人係主動挑釁，而刻意營造被上訴人出手傷人之情
    勢，使被上訴人確因當時情狀，無法克制而出手傷害上訴人
    ，而有利於上訴人藉此婚姻獲得財產上之利益等語（本院卷
    12 頁背面）； 及參諸上訴人曾於96年12月18日向原法院提
    起離婚訴訟（96年度婚字第1127號），並請求被上訴人賠償
    100萬元（ 上訴人均未到庭，嗣上訴人未依法院之命繳納裁
    判費而撤回其訴）； 復於97年5月30日向原法院提起離婚訴
    訟（97年度婚字第818號）， 調解期間上訴人亦要求提高贍
    養費數額（當時被上訴人表示願意提出50萬元，嗣亦因上訴
    人未依法院之命繳納裁判費而撤回其訴），業經本院調閱各
    該民事卷宗查明無訛等情，可見被上訴人主張上訴人欲藉訴
    訟向伊索取金錢，尚非全然無據。
  (二)按民法第1052條第2項前段規定 ：「有前項以外之重大事由
    ，難以維持婚姻者，夫妻之一方得請求離婚」，其目的在使
    夫妻請求裁判離婚之事由，較富彈性，故夫妻間發生之情事
    ， 苟足使婚姻難以維持，縱不符同條第1項所列各款情形，
    仍得依上開第2項規定訴請離婚 ；又婚姻乃一男一女之兩性
    結合，以組織家庭，共同生活為目的。故有足以破壞共同生
    活或難以維持共同生活之情事發生，允宜許其離婚以消滅婚
    姻關係。74年6月3日修正公布之民法親屬編，就裁判離婚之
    原因，為應實際需要，參考各國立法例，增設民法第1052條
    第2項，明定有同條第1項以外重大事由，難以維持婚姻者，
    亦得請求離婚，是對於家庭生活之美滿幸福，有妨礙之情形
    ，即得認其與此之所謂難以維持婚姻之重大事由相當；關於
    是否為難以維持婚姻之重大事由，其判斷標準為婚姻是否已
    生破綻而無回復之希望。而婚姻是否已生破綻無回復之希望
    ，則應依客觀的標準，即難以維持婚姻之事實，是否已達於
    倘處於同一境況，任何人均將喪失維持婚姻意欲之程度而定
    ； 夫妻均有民法第1052條第1項所定情形之一時，雙方各得
    向法院請求離婚，不能以請求之一方亦有判決離婚原因，即
    謂其不得訴請離婚； 同條第2項但書規定難以維持婚姻之重
    大事由應由夫妻之一方負責者，僅他方得請求離婚，係為公
    允而設，故難以維持婚姻之重大事由，夫妻雙方均須負責時
    ，應比較衡量雙方之有責程度，僅責任較輕之一方，得向責
    任較重之他方請求離婚，有責程度相同時，雙方均得請求離
    婚，始符公平（最高法院91年度台上字第1023號、79年度台
    上字第1040號、91年台上字第2023號、90年度台上字第2215
    號判決參照）。再者，婚姻係以夫妻雙方情感為基礎，以共
    同生活為目的，配偶間應本相互協力保持其共同生活之圓滿
    、安全及幸福，若此基礎不復存在，致夫妻無法共同生活，
    且無復合之可能，即應認有難以維持婚姻之重大事由存在。
    故就具體個案審認之結果，如該事實客觀已達於倘處於同一
    境況，任何人均喪失維持婚姻意欲之程度，主觀上亦喪失維
    持婚姻之意願，即足當之。
  (三)查上訴人於90年2月15日離家後即未再返家， 兩造分居迄今
    已長達近8年未共同生活， 期間復無法透過溝通協調化解歧
    見，積極謀求復合共同夫妻生活，顯與婚姻係以夫妻終生共
    同生活之目的，及夫妻關係間應誠摰相愛、彼此生活、互相
    依賴、信任及共同締造實現婚姻價值，均有不合。又被上訴
    人於提起本件訴訟之前，曾於93年間提起離婚訴訟（原法院
    93年度婚字第62號）， 該案固於94年6月15日判決被上訴人
    敗訴確定，有該民事判決可稽（本院卷20-23頁）， 惟兩造
    在該訴訟後，仍處於分居狀態，上訴人亦未與被上訴人連絡
    ， 迨至96年12月18日上訴人提起離婚訴訟，期間又已經過2
    年半之久，顯見上訴人亦無維持婚姻之意願。上訴人雖一再
    辯稱伊曾多次向被上訴人表示願復合返家履行夫妻同居義務
    ，均遭被上訴人拒絕，且被上訴人已將兩造原住房屋出售移
    轉登記予其兄，致伊無家可歸，伊仍有維持婚姻之強烈意願
    云云，惟為被上訴人所否認，且被上訴人縱有將其所有房屋
    出售，亦屬其處分財產之權利，被上訴人並非即應固定居住
    在該處，上訴人苟願復合共同夫妻生活，兩造亦非不可另覓
    他處同居；再者，婚姻生活之經營終須由兩造共同努力，上
    訴人二度提起離婚訴訟之目的自係以離婚為目標，尚難僅憑
    上訴人於本件訴訟審理時口頭稱伊願復合返家履行夫妻同居
    義務，而實際上並無其他積極謀求復合共同夫妻生活之行為
    足資證明，即遽認上訴人仍有維持婚姻之意願；另參酌上開
    (一)所述，及被上訴人所造成上訴人之身體傷害尚屬輕微，且
    此傷害犯行實係肇因於兩造在婚姻生活中不能相互忍讓，對
    於對方均百般挑剔所致，以及兩造間又互相提起離婚訴訟多
    次等情，堪認兩造就夫妻間誠摯相愛之基礎早已動搖而不復
    存在，客觀上依兩造目前狀況，任何人於此境況均喪失維持
    婚姻之意欲，兩造間之婚姻應已生破綻而無回復之希望，且
    經核兩造就婚姻破綻原因責任相當，是被上訴人主張兩造間
    有民法第1052條第1項以外之重大事由， 已難以維持婚姻，
    應屬可採，被上訴人依同條第2項規定， 請求判決離婚，於
    法並無不合，應予准許 。又被上訴人依民法第1052條第2項
    規定請求判決離婚，既有理由， 則被上訴人另依同法條第1
    項第3款規定請求離婚部分，即毋庸再予審究，併此敘明。
五、綜上所述， 被上訴人依民法第1052條第2項規定，請求判決
    兩造離婚，應予准許。原審判准兩造離婚，於法並無違誤。
    上訴意旨指摘原判決不當，求予廢棄改判，為無理由，應予
    駁回。
六、據上論結，本件上訴為無理由，依民事訴訟法第449條第1項
    、第78條，判決如主文。
中    華    民    國    98    年    1    月    23     日
                    民事第十二庭
                        審判長法  官  陳駿璧
                              法  官  陳邦豪
                              法  官  連士綱
正本係照原本作成。
如不服本判決，應於收受送達後20日內向本院提出上訴書狀，其
未表明上訴理由者，應於提出上訴後20日內向本院補提理由書狀
（均須按他造當事人之人數附繕本）上訴時應提出委任律師或具
有律師資格之人之委任狀；委任有律師資格者，另應附具律師資
格證書及釋明委任人與受任人有民事訴訟法第466條之1第1項但
書或第2項（詳附註）所定關係之釋明文書影本。
中    華    民    國    98    年    1     月    23    日
                              書記官  顧倪淑貞
附註：
民事訴訟法第466條之1（第1項、第2項）：
對於第二審判決上訴，上訴人應委任律師為訴訟代理人。但上訴
人或其他法定代理人具有律師資格者，不在此限。
上訴人之配偶、三親等內之血親、二親等內之姻親，或上訴人為
法人、中央或地方機關時，其所屬專任人員具有律師資格並經法
院認為適當者，亦得為第三審訴訟代理人。


司法院資訊處製作；財團法人民間司法改革基金會備份。
